【裁判字號】    89,易,130
【裁判日期】    890620
【裁判案由】    偽造文書
【裁判全文】
臺灣臺中地方法院刑事判決    八十九年度易字第一三號
    公  訴  人  台灣台中地方法院檢察署檢察官
    被      告  己○○
    選任辯護人  林豐順
右列被告因偽造文書案件，經檢察官提起公訴（八十八年度偵字第一二八三一號），
本院判決如左：
    主  文
己○○無罪。
    理  由
一、公訴意旨略以：被告己○○係丁○○（遭檢察官通緝中）之舅舅，其明知丁○○
    負債累累，竟為協助丁○○脫產，而與丁○○基於犯意之聯絡，於民國八十八年
    二月十日，先以虛偽買賣之方式，將丁○○所有坐落台中市○區○○段三一七之
    一號、三一八之七一號之土地及其上建號二五六二、二五六三、二五六四、二五
    六五之建物賣與被告，繼於同年月二十六日，以買賣為原因，聲請台中市中正地
    政事務所之公務人員將此不實之事項登載於職務上所掌管之前揭房地登記簿上，
    以辦理所有權移轉登記。足生損害於丁○○之債權人即告訴人壬○○及地政機關
    對登記管理之正確性。因認被告涉犯刑法第二百十四條使公務員登載不實之罪嫌
    云云。
二、按犯罪事實應依證據認定之，無證據不得推定其犯罪事實，又不能證明被告犯罪
    者，應諭知無罪之判決。刑事訴訟法第一百五十四條、第三百零一條第一項分別
    定有明文。另告訴人之告訴，係以使被告受刑事訴追為目的，是其陳述是否與事
    實相符，仍應調查其他事實以資審認，始得為不利被告之認定，最高法院五十二
    年台上字第一三００號著有判例可資參照。本件公訴人認被告涉犯右揭罪嫌，無
    非係以告訴人壬○○之指訴及被告無法提出價金給付之證據為其依據。然訊之被
    告己○○，堅詞否認與丁○○成立虛偽買賣，辯稱：丁○○確實在外積欠甚多債
    務，常常向其借錢，嗣伊唯恐債權沒有保障，乃要求丁○○必須請其父母出面，
    其方願意續借，所以很多借給丁○○之款項後來都直接匯到丁○○之父甲○○、
    之母戊○○之銀行帳戶中（其中有伊自己交付的，有伊向寅○○、乙○○及其妻
    丙○○○轉借由渠等直接匯出者），期間丁○○之父母為幫丁○○償還債務也曾
    直接向其借過款，伊借給丁○○之款項實已達新台幣（下同）一千多萬元，因丁○○及其父母無力償還，才將該房地作價一千零五十萬元抵償予伊等語。
三、經查，寅○○於八十八年二月二十三日從台中市農會匯一百十萬元入甲○○帳
    戶，丙○○○於八十七年八月二十七、同年九月二日先後從台中市第四信用合
    作社匯二十萬元、八十萬元入戊○○帳戶，乙○○於八十七年十二月二十一日
    、八十八年二月二日先後從台中市第四信用合作社匯一百萬元、一百萬元入戊○○帳戶，以上均有匯款單附於偵查卷可稽，且寅○○稱「己○○要買房地，他說
    缺錢，向我借一百十萬元」（八十八年九月二日偵訊筆錄），乙○○稱「己○○
    曾陸續向我借三百萬元，分四次借，是我太太丙○○○用我跟她的帳戶匯款入戊○○之帳戶內」，丙○○○稱「己○○有開口向乙○○借錢他說缺錢用，乙○○
    就叫我匯錢入戊○○帳戶」（八十八年九月二十八日偵訊筆錄），甲○○稱「我
    兒子到底借了多少我不清楚，但我常常替我兒子還債，後來他被人逼債追殺他才
    告訴我他有欠壬○○的錢，他也有向己○○借錢，我也有替我兒子向己○○借錢
    ，我為了幫我兒子還債，賣了一億四千多萬元的土地，後來不夠還，又拿其他土
    地以子○○名義向台中市第一信用合作社借了四千七百五十萬元，目前利息已還
    不出來了，寅○○匯到我帳戶中的錢不是我自己的需要而借的，都是為我兒子丁○○借的」，戊○○稱「之前我們都不知道丁○○有欠錢，後來債權人找上門要
    開槍打他，我們才知道他欠那麼多錢，乙○○、丙○○○匯過來的三百萬元都是
    給我兒子還債務用的」（本院八十九年二月十五日訊問筆錄）。被告於八十六
    年七月十九日曾向台中市第六信用合作社（下稱六信）提領四百萬元並申請簽發
    七張支票給付，嗣將該些支票交給甲○○幫丁○○償還債務乙節，有六信八十九
    年三月八日中六信總字第二三七號函及該七張支票影本附卷可佐，及甲○○稱「
    己○○有交給我那七張支票（經本院提示）我二兒子那時有向別人借錢替丁○○
    還錢，這七張支票是我向己○○借來替兩個兒子還債的」（本院八十九年五月九
    日訊問筆錄），而該七張支票之提示人經本院函查結果，其中有兩張提示人分別
    為癸○○及辛○○，其他資料未查出，該二人雖經本院傳喚未到庭說明，惟甲○○所提出替丁○○償還債務之資料中，確有匯款給癸○○之匯款單一紙、辛○○
    簽收之收據三紙，可見該七張支票應是甲○○向被告所借無誤。綜上所述，被告
    交給甲○○、戊○○之款項有資料可查者即有八百十萬元。
四、次查，丁○○親自或由甲○○交給告訴人之款項，有資料可查並經告訴人承認者
    即有四百五十萬（有告訴人簽收之收據一張）、九百四十四萬三千五百元（有丁○○之妻庚○○帳戶所開出之支票十三張、提示帳號經查確為告訴人所有）、三
    十萬元（有丁○○同事孫崢崑帳戶所開出之支票一張，提示帳號經查確為告訴人
    所有），加起來計一千四百二十四萬三千五百元。另證人子○○結稱「我有向甲○○買了一塊土地一億四千多萬元，鈞院提示之不動產買賣契約書是我和甲○○
    訂的沒錯，據我所知是他兒子在外有很多債務，他為了替他兒子還債才拜託一個
    陳議員向我詢問是否願意買地，因為我在做建設公司，所以看了以後就向他買，
    甲○○賣我土地後不久，他又透過陳議員說他兒子在外的債務太多，還要五千萬
    ，而他向其他銀行申請貸款都未果，陳議員才找我，拜託我以我名義當借款人，
    以他長春段土地擔保向一信借錢，我原來只是想幫他，沒想到還涉有法律問題，
    他已經三個月利息沒繳，我每個月要幫他繳三十二萬多元的利息，：：：據我了
    解陳正雄是種田的人，沒有什麼做生意的情形，我覺得他是很正派的人，他賣土
    地借錢都是為了替他兒子還債」（本院八十九年五月十八日訊問筆錄），丑○○
    證稱「我是青年日報房地產中心之負責人，我有幫甲○○及一對男女（據甲○○
    稱該女子為辛○○）協調過一件將九百萬元債務變成七百五十萬元之事，當時是
    甲○○的兒子大概因賭債的問題積欠債務，我就建議甲○○賭債可以降低還款金
    額，所以幫他們協調，後來他透過我向朋友借了一千多萬元，其中七百五十萬元
    是用來還我幫他協調的那一件」（本院八十九年五月三十日訊問筆錄）。由上可
    知，甲○○係一種田之人，沒有賭博，沒有經商，卻賣地借款計一、二億元在填
    補一個大錢坑，其理由值得探究。
五、又查，據甲○○、被告、告訴人稱，丁○○原係在台中市第九信用合作社擔任職
    員，月薪二、三萬元，沒有做生意，前揭房地尚且係甲○○贈與給他，是其何以
    會有能力付給告訴人一千四百餘萬元，並因何故尚積欠告訴人一千二百萬元（此
    為本件告訴人所主張對丁○○之債權）？丁○○雖未到庭說明，但於八十九年一
    月二十四日曾寄給本院一封信，內容載有「因地下錢莊揚言取伊生命，所以四處
    躲藏不敢出面，伊與壬○○認識已超過五年，因壬○○為某六合彩之樁腳，伊即
    在該處簽賭六合彩，因賭輸即四處借貸，並走入地下錢莊，父親得知後，多次代
    為清償解決，：：：又當初向舅舅己○○借款均屬公開化，並非如告訴人所講」
    諸字，該信之筆跡經與丁○○約十年前寫給庚○○之信件字跡比對，完全相同，
    可認該信應係丁○○所寫無誤，此有該信件及庚○○提出之信件在卷可參。按一
    般人除經商虧本，或遭遇意外，須大額資金處理外，亦僅有賭博輸錢加上地下錢
    莊之高利翻滾，方有可能在短時間中，累積出龐大之債務，因認丁○○龐大債務
    之形成應是如其所言，而甲○○賣地借款亦是為了替丁○○償還賭債無訛。
六、被告雖非將借款直接交給或匯給丁○○，但收款之甲○○及戊○○，卻係將所收
    得之款項用以償還丁○○之債務，甲○○、戊○○尚且賣地借款幫丁○○還債，
    其一家人之帳目已非能個別計算，而應整體視之方符實情，今被告交給丁○○一
    家人之款項有資料可查者即有八百多萬元，且丁○○既負債跑路，想當然其積欠
    被告之款項應仍未還（亦無證據可資證明已經償還），是被告以對丁○○八百餘
    萬元之債權抵付購買該房地之價金應為實在，儘管數額尚不足被告所稱之一千零
    五十萬元，然究非分文未付，而可擅指其與丁○○為虛偽買賣，因認被告所辯堪
    以採信，揆諸右揭判例旨意，當非能僅據告訴人之指而認被告有偽造文書之行為
    。此外，復查無任何積極證據足資證明被告有何公訴人所指之犯行，依前揭條文
    規定，自應為被告無罪之諭知。
據上論斷，應依刑事訴訟法第三百零一條第一項，判決如主文。
中      華      民      國      八十九      年      六    月    二十    日
                                          法  官    李  秋  娟
右正本證明與原本無異。
如不服本判決，應於判決送達後十日內向本院提出上訴狀，上訴於臺灣高等法院臺中
分院( 須附繕本 )。
                                          書記官
中      華      民      國      八十九      年      六    月    二十    日


司法院資訊處製作；財團法人民間司法改革基金會備份。
